【裁判字號】    89,上易,1883
【裁判日期】    900327
【裁判案由】    詐欺等
【裁判全文】
臺灣高等法院臺南分院刑事判決           八十九年度上易字第一八八三號    Ｃ
      上  訴  人  臺灣臺南地方法院檢察署檢察官
      上  訴  人
      即  被  告  乙○○○
      右二人共同
      選任辯護人  陳  文  忠  律師
      上  訴  人
      即  被  告  甲  ○  ○
右上訴人因被告詐欺等案件，不服臺灣臺南地方法院八十八年度易字第一四八四號中
華民國八十九年九月十九日第一審判決（起訴案號：臺灣臺南地方法院八十七年度偵
字第一０六六六號），提起上訴，本院判決如左：
      主      文
原判決撤銷。
乙○○○、丁○○、甲○○均無罪。
      理      由
一、公訴意旨略以：被告丁○○與竹明機械企業有限公司（下稱竹明公司）負責人黃
    竹明之女黃麗玉結婚後，原在臺南市○○街七十一巷一００弄十號經營「樺晟實
    業社」，於民國（下同）八十五年七月十二日及及十二月十五日，向竹明公司購
    買五台塑膠射出成型機，嗣因買方未付清價款，而被告丁○○與黃麗玉夫婦又因
    故感情交惡而興訟，竹明公司依黃麗玉所簽上開機械買賣契約書，主張該五台機
    械仍為竹明公司所有，詎被告丁○○恐竹明公司取回該五台機械，明知被告乙○○○、甲○○姊妹及被告甲○○與樺晟實業社間，並無新臺幣（下同）二百萬元
    之債務，及樺晟實業社亦無以該五台機械為被告乙○○○擔保上開債務之真意，
    竟與被告即其母乙○○○、及姨媽甲○○，共同意圖為自己不法之利益，謀議虛
    設債權，由被告乙○○○與樺晟實業社於八十六年七月間，虛偽簽發以八十三年
    十月三十日為發票日，面額二百萬元，未載到期日之第九一一九０九號本票，交
    由被告甲○○於八十六年七月十九日，向臺灣臺南地方法院，聲請對共同發票人
    乙○○○與樺晟實業社（丁○○為負責人）所簽發之上開本票裁定強制執行後，
    再於同年九月五日聲請該法院強制執行上開機械，使該法院法官陷錯誤而於八十
    六年七月二十二日，為八十六年度票字第三八三一號裁定准被告甲○○對該張本
    票得為強制執行之裁定，並於八十七年九月十八日執行查封該五台機械。案經竹
    明公司訴請偵辦，因認被告丁○○、乙○○○、及甲○○三人，共同涉犯有刑法
    第二百十六條、第二百十四條之行使使公務員登載不實文書、及第三百三十九條
    第二項之詐欺得利二罪嫌云云。
二、按犯罪事實應依證據認定之，無證據不得推定其犯罪事實；又不能證明被告犯罪
    者，應諭知無罪之判決；刑事訴訟法第一百五十四條、第三百零一條第一項，分
    別定有明文。次按刑法第三百三十九條第二項詐欺得利罪之成立，以意圖為自己
    或第三人不法之所有，對他人施以詐術取得財產上不法利益或使第三人得之為要
    件，所謂詐術，係指凡以欺罔之方法，提供不實之主張，使人陷於錯誤者皆是，
    倘其所用之方法並非詐術，則不構成本罪。公訴人認被告等三人涉犯有上開行使
    使公務員登載不實文書、及詐欺得利二罪嫌，無非係以上開第九一一九０九號本
    票，記載以被告乙○○○與樺晟實業社（章戳負責人為丁○○）為共同發票人，
    發票日為八十三年十月三十日，面額二百萬元，到期日空白，然樺晟實業社於七
    十七年設立登記時，係以劉俊吉為獨資負責人，迄八十六年四月十日，被告丁○○始加入為合夥事業，並登記為負責人，顯見上開本票發票時，被告丁○○尚非
    樺晟實業社負責人甚明；又被告乙○○○之子劉俊吉，早於七十七年十二月二日
    設立登記經營樺晟實業社，而上開五台機械亦分別於八十五年七月與十二月向竹
    明公司購買，置於樺晟實業社從事生產，被告乙○○○既稱係樺晟實業社實際負
    責人，則何以不於系爭機械購入之八十五年十二月以前，以樺晟實業社為發票人
    ，擔保對被告甲○○之債務，卻於被告丁○○與其妻黃麗玉交惡時，突於上開本
    票以樺晟實業社名義加蓋印章於發票人欄而負擔新債務，此顯與常理不合等由為
    論據。訊據被告丁○○、乙○○○、及甲○○三人，均矢口否認有何行使使公務
    員登載不實文書、及詐欺得利之犯行，並均辯稱：被告乙○○○係自六十七年至
    六十九年十月，向被告甲○○借款，經結算後迄八十三年十月三十日，連本帶利
    共欠二百十萬零三十九元，被告乙○○○於八十三年十月三日簽發上開面額二百
    萬元本票，另十萬元則係支付現金清償，而被告丁○○係加入樺晟實業社一個月
    後，即八十六年四、五月間始補蓋印章加入擔保等語；被告丁○○復辯稱：其之
    所以開立該本票交付被告甲○○，係因母親欠錢，認為人子者應該為母親擔保等
    語。
三、經查被告乙○○○與被告甲○○間之金錢借貸往來情形，業據被告乙○○○在原
    審供稱：「我是為樺晟實業社籌措資金，於六十六年八月以不動產抵押借款，另
    向甲○○借款四十萬元，均是為了樺晟公司調度資金，我另於六十七年向甲○○
    借款四十萬元，六十八年間為了繳納我先生丙○○違反票據法罰金，又向甲○○
    借款十萬元，六十九年又向甲○○借款二十九餘萬元，以贖回先前質借之機器，
    六十九年十月間向甲○○借款三十四萬五千元，以清償其他欠款，我總共向甲○○借款一百五十四萬餘元，本來利息約定二分，但有時我無力支付利息，後來我
    母親出面協調，以一分半利息計算，嗣於八十三年十月三日結算，含利息共欠款
    二百十萬元，十萬元支付現金，二百萬元簽發本票」等語綦詳（見原審卷第二十
    二至二十三頁），核與被告甲○○提出之債權債務明細（見偵查卷第五十五頁）
    所載內容大致相符，並有被告乙○○○提出之建物登記謄本、買賣契約書、支付
    命令聲請狀及確定證明、丙○○違反票據法案件臺灣臺南地方法院檢署通知單、
    電力公司收據等件在卷可佐（見偵查卷第五十六至六十二頁）；再參以證人李陳
    玉霞在原審證稱：「（是否知悉被告乙○○○與甲○○間之借款關係？）知道，
    借款一百五十幾萬元，是陸續借的，利息部分每月八千元，已有十幾年了，是乙○○○要我交利息給甲○○，在十幾年前，被告二人有告訴我，她們之間借款有
    一百多萬元，所以她們之間借款是十幾年前的事，約五年前她們之間有結算，乙○○○簽發本票二百萬元給甲○○，因甲○○說沒有保障，當場由丁○○背書，
    詳細時間不記得了」等語（見原審卷第一一六頁），及被告乙○○○另在原審偵
    審中及本院審理時，始終陳稱：「向被告甲○○所借款項，多用於樺晟實業社資
    金籌措及調度，而樺晟實業社之前身為被告乙○○○之夫，即丙○○所設立之成
    發號」等情，亦據證人丙○○在本院證稱：「（樺晟實業社成立過程？）民國六
    十三年由我和乙○○○共同成立成發號，到七十年改名協泰塑膠實業社，到七十
    七年改為樺晟實業社，由我兒子當負責人，到八十六年丁○○才加入‧‧‧當時
    我身體不好，才由我兒子接手來做，只是改了名字而已‧‧‧因為成發號名字不
    好，才改名的，（樺晟實業社）確實是由成發號延續下來的」等語（見本院卷第
    七十三至七十四頁），及被告丁○○在本院供稱：「因為我媽媽借來的錢是用在
    樺晟實業社，樺晟實業社發票是我哥哥蓋的，後來我加入，甲○○說負責人是誰
    就要蓋章，所以在八十六年我加入後才蓋章」、「我阿姨即甲○○來我家問我媽
    錢要如何還，我因我媽借的錢都是樺晟公司在用，覺得應負點責任，所以才會這
    麼做」等語（見本院卷第四十七頁、九十年三月十三日審理筆錄），及被告甲○○在原審供稱：「（何以先前借款，直至八十六年才催討債務？）因我姊姊需扶
    養小孩，照顧家庭，所以剛開始未向她催討，而她向我借款是為樺晟調度資金，
    所以我要樺晟簽發本票與擔保」等語不移（見原審卷第二十二頁）。按被告乙○○○與被告甲○○係親姊妹，在經濟上相互幫忙，核屬人情之常，是被告乙○○○與甲○○辯稱二人有債權債務關係，應屬可採；而被告甲○○於借款多年後見
    被告乙○○○經濟狀況較佳，乃開始催討並要求被告之子所經營之樺晟實業社為
    連帶保證，而被告丁○○既係被告乙○○○之子，亦為樺晟實業社負責人，見其
    母借款用以調度該公司資金，其主觀上認為有代母償債之義務，於加入成為樺晟
    實業社負責人後，在該本票上補蓋章為共同發票人以為連帶保證，既非法之所禁
    ，於情理亦無所悖，尚難僅以被告甲○○於借款十多年後始向乙○○○催討，而
    被告丁○○於八十四年加入樺晟實業社後始補蓋章為發票人等情，遽認被告三人
    有製造假債權之行為。
四、次查被告丁○○在原審雖供稱：「（問：本身有無欠竹明公司的債款？）已參與
    分配過，民事法庭已判我敗訴，所以我就承認有這些債權，但實際上有些票是他
    自己開的。（我提出）附表上面是客票，以下三信的部份是我簽發的（按即以臺
    南市第三信用合作社為付款人、帳號0000000000號、票號分別為00
    00000∣３４及0000000∣６號等六張支票），是我付機械款的，我
    有授權給黃麗玉開的，未兌現是我不知道金額，機械款部分已付清了。只承認有
    二十九萬是機械款，其他三信的部分都是黃麗玉自己開的，因我有授權，所以我
    必須要承認。二十九萬是尾款。」各等語（見原審卷第一四六頁）；惟被告丁○○與竹明公司間債權債務之存否，乃其等間之民事法律關係，尚無法僅憑其自承
    與竹明公司間存有票款債務，即認定其必有詐欺犯行，且關於竹明公司主張系爭
    五台機器之所有權，業經最高法院於八十八年十一月二十五日，以八十八年度台
    上字第二九七三號民事裁定，認該五台機器屬被告丁○○所有，亦有該判決書附
    卷足稽（見原審卷一五０至一五一頁），是竹明公司主張對系爭五台機器仍有所
    有權乙節，洵無足採。又竹明公司就被告丁○○積欠一百零六萬七千一百九十元
    之票款，已分別於八十七年四月二十八日、及八十八年二月四日取得執行名義，
    並就被告丁○○於八十六年七月三十日、及八十六年八月十八日提存之擔保金，
    參與分配得款五十萬九千八百十一元等情，亦有臺灣臺南地方法院八十六年度南
    簡字第一六四八號、及八十七年度南簡字第一五八六號宣示判決筆錄、確定證明
    書影本、提存書各二份、暨八十七年度執字第七六九六號分配表各在卷可佐（見
    本院卷第五十三、五十四、九十至九十七頁）；而竹明公司取得執行名義之日期
    ，係在被告甲○○於八十六年七月二十二日取得系爭本票裁定執行名義之後，復
    有原審法院八十六年度票字第三八三一號民事裁定附卷為證（見偵查卷第七頁）
    ，且被告丁○○於上開日期所分別提存之擔保金，總共一百零六萬七千一百九十
    元，亦核與竹明公司聲請強制執行之金額相符，倘被告丁○○真有逃避債務或侵
    害竹明公司債權之意圖，豈有不於竹明公司聲請假扣押前，即處分或藏匿其財產
    ，反提存足額擔保金以供擔保之理？矧竹明公司就被告丁○○所提存之金額未獲
    全數清償，乃因其他債權人參與分配所致，要難以竹明公司未獲全數清償，遽認
    被告丁○○有侵害竹明公司債權之意圖，與被告乙○○○、甲○○共同製造假債
    權，而為詐欺之情事。
五、綜上各情，參互勾稽，被告乙○○○為籌措及調度樺晟實業社及其前身成發號之
    資金，自六十六年起陸續向被告甲○○借款，被告甲○○見被告乙○○○借款多
    用於樺晟實業社，而樺晟實業社為劉家經營之事業，遂要求樺晟實業社為共同發
    票人簽發系爭本票，被告丁○○乃於八十六年加入樺晟實業社成為負責人後，應
    被告甲○○要求並為母償債始於系爭本票上加蓋印章，其等主觀上皆認該債務應
    由樺晟實業社負擔，故以被告乙○○○及樺晟實業社為共同發票人簽發上開本票
    ，並無違法悖理之情，已難認有何不法所有之詐欺意圖；而被告乙○○○與甲○○間之債權債務既屬真正，則被告甲○○持該本票向法院聲請裁定強制執行，並
    進而執以進行查封，亦係於法有據，而無行使使公務員登載不實文書罪之適用，
    況被告丁○○積欠竹明公司之票款，業由竹明公司聲請強制執行並獲得部分清償
    ，益足見被告丁○○並無意圖逃避債務而製造假債權之行為甚明，被告三人所辯
    尚非不得採信，此外復查無其他積極證據，足證被告三人有何公訴意旨所指之犯
    行，本件不能證明被告三人犯罪。原審未詳細調查並審究全案證據調查所得，遽
    對被告三人論處詐欺得利之罪刑，自有未合。檢察官循告訴人請求提起上訴意旨
    ，指摘原判決量刑過輕及諭知緩刑不當，雖無可取。惟被告三人上訴意旨，均否
    認犯罪，分別指摘原判決不當，則均為有理由，應由本院將原判決予以撤銷，改
    諭知被告三人均無罪。
六、據上論斷，應依刑事訴訟法第三百六十九條第一項前段、第三百六十四條、第三
    百零一條第一項，判決如主文。
本案經檢察官林炎昇到庭執行職務。
中    華    民    國      九十      年      三      月      二十七      日
                                  臺灣高等法院臺南分院刑事第二庭
                                      審判長法官  游    明    仁
                                            法官  蘇    重    信
                                            法官  林    永    茂
右正本證明與原本無異。
不得上訴。
                                      法院書記官  楊    清    旺
中    華    民    國      九十      年      三      月     二十八       日


司法院資訊處製作；財團法人民間司法改革基金會備份。
